【裁判字號】    98,消債更,912
【裁判日期】    980716
【裁判案由】    聲請更生程序
【裁判全文】
臺灣高雄地方法院民事裁定           98年度消債更字第912號
聲  請  人  甲○○
上列當事人因消費者債務清理事件聲請更生，本院裁定如下：
    主  文
本件更生及延長保全處分之聲請均駁回。
聲請費用由聲請人負擔。
    理  由
一、聲請意旨略以：聲請人即債務人因積欠如附表所示多家銀行
    信用卡、信用貸款及房屋貸款等債務共計新台幣（下同）2,
    001,072 元，因而於民國95年11月間與最大債權銀行即國泰
    世華銀行股份有限公司（下稱國泰世華銀行），依「中華民
    國銀行公會會員辦理消費金融案件無擔保債務協商機制」（
    下稱債務協商機制）請求共同協商債務清償方案，並協商成
    立。協商內容為，自民國95年12月起，分96期，利率10％，
    於每月10日繳納新臺幣（下同）17,553元（下稱協商金額）
    至指定帳戶。因聲請人每月收入36,070元扣除生活必要開銷
    20,164元，僅剩15,906元，聲請人竭盡所能償還9 期，惟聲
    請人於95年間向林秀靜借款80萬，並約定於96年9 月起按月
    清償1萬元，在無法負擔情況下於96年9月毀諾。嗣又因協商
    當時有高雄縣鳳山市農會之房屋貸款部分未參與協商，因此
    於97年6 月間復向最大債權金融機構即高雄縣鳳山市農會申
    請前置協商，惟遭高雄縣鳳山市農會以曾參與前置協商成立
    或銀行公會協商機制成立為由退件，致協商不成立，並發給
    前置協商退件通知函。故聲請人在客觀上確有不能清償債務
    之情況，且聲請人無擔保或無優先權之債務總額又未逾1,20
    0 萬元，復未經法院裁定開始清算程序或宣告破產，是爰依
    法聲請更生等情。
二、按「債務人不能清償債務或有不能清償之虞者，得依本條例
    所定更生程序，清理其債務」；「債務人無擔保或無優先權
    之債務總額未逾新台幣1,200 萬元者，於法院裁定開始清算
    程序或宣告破產前，得向法院聲請更生。」；「債務人對於
    金融機構因消費借貸、自用住宅貸款、信用卡或現金卡契約
    而負債務，在聲請更生或清算前，應提出債權人清冊，以書
    面向最大債權金融機構請求協商債務清償方案並表明共同協
    商之意旨。」；「協商成立者，應以書面做成債務清償方案
    ，由當事人簽名、蓋章或按指印；協商不成立時，應付與債
    務人證明書。」；「債務人與金融機構協商成立者，不得聲
    請更生或清算。但因不可歸責於己之事由，致履行顯有重大
    困難者，不在此限。」，消費者債務清理條例（下稱消債條
    例）第3 條、第42條第1 項、第151 條第1 項、第4 項、第
    5 項分別定有明文。是由上開條文意旨可知，若債務人於聲
    請更生前向最大金融機構聲請更生而不成立者，即符合聲請
    更生所要求之「協商前置」之程序要件，合先敘明。查本件
    聲請人曾於97年6 月間，向目前之最大債權金融機構即高雄
    縣鳳山市農會申請前置協商，惟遭高雄縣鳳山市農會以聲請
    人曾參與債務協商機制協商或銀行公會協商機制成立，而不
    符前置協商申請資格為由，而致前置協商不成立，有卷附之
    前置協商退件通知函影本可證（見本院卷第74頁），是本件
    更生之聲請即符合消債條例所要求之「前置協商」要件。故
    本件所應審酌者為聲請人是否有「不能清償債務」或「不能
    清償之虞」之情形，亦先敘明。
三、查聲請人所主張上情，業據聲請人提出債權人清冊、財團法
    人金融聯合徵信中心之個人信用報告回覆書（下稱聯徵信用
    報告）及當事人綜合信用報告─債務清理條例前置協商專用
    債權人清冊（下稱聯徵清冊）、土地及建物登記謄本影本、
    存摺影本、勞保健保投保資料、戶籍謄本、聲請人95、96、
    97年度綜合所得稅各類所得資料清單及財產歸屬清單、本院
    97司執第111166號、97司執第94764 號、97司執第92871 號
    、97司執第79536 號、97司執第72650 號執行命令等文件為
    證，而堪信為真實。惟查：
  (一)聲請人現積欠如附表所示之債務總計2,001,072 元乙節，有
    聯徵清冊在卷可稽（見本院卷第20頁），而堪認定。至聲請
    人主張其於95年1 月間向林秀靜借款80萬元，並自96年9 月
    起按月清償1 萬元等節，業據其提出私人借據乙紙為證，而
    堪信；則聲請人既與林秀靜約定自96年9 月間起按月每月清
    償1 萬元，聲請人又於聲請狀中又自陳係因自96年9 月間起
    需按月清償1 萬元所以才未依照債務協商機制繳交協商金額
    （見本院卷第14頁），故可認聲請人自96年9 月間起迄今應
    仍有繼續按月還款予林秀靜。基此，自96年9 月間計算至98
    年5 月止共21個月，聲請人既按月還款，故所借貸之款項應
    已償還21萬元，是目前聲請人積欠林秀靜之款項應為59萬元
    。從而，債務人目前所積欠之總債務金額應為2,591,072 元
    。
  (二)又，聲請人名下現有坐落高雄縣鳳山市○○段廟口小74-1 7
    地號土地，應有部分41520 分之290 ，及其上建物787 建號
    權利範圍全部，暨共同使用部分839 建號權利範圍6 分之1
    、843 建號權利範圍113381分之792 ，門牌號碼為高雄縣鳳
    山市○○路48-6號4 樓（下稱系爭房地）之事實，亦有卷附
    之土地及建物登記第二類謄本及財政部高雄市國稅局財產歸
    屬清單在卷可考（見本院卷第23至26頁、第22頁）；而系爭
    房地現刻由本院執行處以97司執72650 號乙案進行強制執行
    及系爭房地之估價總值為2,330,000 元等節，亦有該案之本
    院97司執第72650 號執行處通知附卷可佐（見本院卷第86頁
    ）。而按聲請人所有之資產既為其債務之總擔保，在聲請人
    積欠龐大債務之情形下，其全部資產自應以優先清償其所積
    欠之債務方符事理之平。從而，聲請人之資產扣除其總債務
    後，債務僅餘26萬1,072 元，非但可將全部積欠金融機構之
    欠款全部償還，亦可償還聲請人積欠林秀靜之私人借貸部分
    ，以聲請人目前每月有約3 萬6 千元之穩定收入，且資產與
    債務相抵後所餘之債務為僅需按月還款1 萬元之民間債務，
    且聲請人自陳之每月必要費用僅為20,164元，故聲請人客觀
    上並無不能清償債務之情形存在，應可認定。
  (三)此外，聲請人主張其收入扣除應繳之債務費用已不足因應生
    活開銷及扶養其母親與配偶之母親費用云云，然查聲請人配
    偶黃順和95至97年度年所得皆70餘萬元近80萬元，此有財政
    部台灣省南區國稅局95至97年度綜合所得稅各類所得資料清
    單在卷可憑（見本院卷第150 至152 頁），換算每月所得亦
    有6 萬餘元，另黃順和名下有多筆房屋、土地及田賦，公告
    現值即高達7 百多萬餘元，此有本院依職權調閱之稅務電子
    閘門財產所得調件明細表附卷可稽，而堪認定。是聲請人之
    配偶既有如此穩定及足夠之財產資力，何以聲請人因上開債
    務而無法負擔家庭開銷及扶養費用？是聲請人此部分之主張
    尚難為本院所採信。
  (四)另觀之聲請人投保之保險資料，年繳之商業保險保費達31,6
    49元（見本院卷第18 1、182 、185 頁），則果聲請人係無
    足夠資力而陷龐大債務壓力之人，而如其所陳已無法負荷其
    債務，何以在聲請人目前負債累累之情形下，仍願每年花費
    約3 萬餘元投保商業保險？足見聲請人在客觀上是否全無資
    力，更非無研求之餘地。從而，若聲請人將此保險費用支出
    用以清償債務，以聲請人之資產及有固定收入之情形，亦顯
    無不能清償或有不能清償之虞之情形，是聲請人在積欠龐大
    債務之情形下，猶企圖保留其所有不動產之角度計算其每月
    支出，似僅係為圖謀減免債務，而不為債務之履行，自有違
    債權契約為誠信契約之本旨，忽略因其自身不當之花費行為
    ，進而積欠龐大債務本應負極大清償之觀點，自不符事理之
    平而難認為有理由。
四、末按聲請更生或清算不合程式或不備其他要件者，法院應以
    裁定駁回之，但其情形可以補正者，法院應定期間先命補正
    ，復為消債條例第8 條所明定。職是，本件聲請人既無「不
    能清償債務或不能清償之虞」之情事，且其更生之聲請又不
    符消債條例第3 條所定要件，且上開欠缺又屬無從補正，依
    上開說明，自應駁回其聲請。另聲請人於本件裁定前雖聲請
    延長保全處分（原准予保全處分案號：98年度審消債更字第
    570 號），惟聲請人之更生聲請既已經本院駁回，其聲請延
    長保全處分即已失所附麗而無予停止強制執行之必要，爰併
    予駁回，併此敘明。
五、依消費者債務清理條例第8 條、第15條、第19條，民事訴訟
    法第78條、第95條，裁定如主文。
中    華    民    國    98    年    7     月    16    日
                  民事第六庭  法  官  吳志豪
以上正本係照原本作成。
如不服本裁定，應於送達10日內向本院提出抗告狀，並繳納裁判
費新台幣1,000元。
中    華    民    國    98    年     7    月    16    日
                              書記官  劉音利
附表：
 (一)有擔保債權人
┌──┬─────────┬───────┬───────┐
│編號│債權人            │金額（新臺幣）│  種     類   │
├──┼─────────┼───────┼───────┤
│ 一 │合作金庫商銀      │   248,042    │授信          │
├──┼─────────┼───────┼───────┤
│ 二 │高縣鳳山市農會    │   793,000    │房貸          │
├──┴─────────┼───────┼───────┤
│ 合         計          │   971,000元  │              │
└────────────┴───────┴───────┘
 (二)無擔保債權人部分
┌──┬────────┬───────┬────────┐
│編號│債權人          │金額（新臺幣）│  種     類     │
├──┼────────┼───────┼────────┤
│ 一 │臺灣土地銀行    │    52,361    │信用卡          │
├──┼────────┼───────┼────────┤
│ 二 │合作金庫商銀    │    70,042    │信用卡          │
├──┼────────┼───────┼────────┤
│ 三 │第一銀行        │    14,625    │信用卡          │
├──┼────────┼───────┼────────┤
│ 四 │國泰世華銀行    │   335,094    │信用卡：159,094 │
│    │                │              │授信：176,000   │
├──┼────────┼───────┼────────┤
│ 五 │花旗銀行        │    76,253    │信用卡          │
├──┼────────┼───────┼────────┤
│ 六 │渣打國際商銀    │    83,013    │信用卡          │
├──┼────────┼───────┼────────┤
│ 七 │香港上海匯豐銀行│   122,430    │信用卡          │
├──┼────────┼───────┼────────┤
│ 八 │聯邦銀行        │    40,413    │信用卡          │
├──┼────────┼───────┼────────┤
│ 九 │中國信託銀行    │   235,841    │信用卡：38,841  │
│    │                │              │授信：197,000   │
├──┴────────┼───────┼────────┤
│ 合       計          │  1,030,072元 │                │
└───────────┴───────┴────────┘
(三)私人借貸
┌──┬────────┬───────┬────────┐
│編號│債權人          │金額（新臺幣）│  種     類     │
├──┼────────┼───────┼────────┤
│ 一 │林秀靜          │    590,000   │                │
└──┴────────┴───────┴────────┘


司法院資訊處製作；財團法人民間司法改革基金會備份。
